【裁判字號】    99,訴更,1
【裁判日期】    990705
【裁判案由】    損害賠償
【裁判全文】
臺灣桃園地方法院民事判決            99年訴更字第1號
原  告  兼  梁桓熀
特別代理人
原      告  梁振滿
            梁浩誠
            王梁月琴
            梁洋琴
            梁素蓉
            梁嫚玲
            梁芳琴
上列八人為梁林珠玉之繼承人）.
上列八人共同
訴訟代理人  金  鑫律師
複代理人    周幸樺律師
被      告  呂正守
訴訟代理人  簡宏明律師
複代理人    廖雅如
上列當事人間因過失傷害案件，經原告提起刑事附帶民事訴訟，
經本院刑事庭以民國97年度交附民字第8 號裁定移送，本院於民
國99年1 月11日裁定（案號：98年度訴字第341 號），原告不服
提起抗告後，經臺灣高等法院以99年度抗字第257 號裁定發回，
本院於民國98年6 月21日言詞辯論終結，判決如下：
    主  文
被告應給付原告新台幣玖拾萬陸仟捌佰元，及自民國九十七年二
月二十三日起至清償日止，按週年利率百分之五計算之利息。
原告其餘之訴駁回。
訴訟費用由被告負擔百分之三十八；餘由原告連帶負擔。
本判決第1 項於原告以新台幣參拾萬貳仟貳佰陸拾柒元供擔保後
，得假執行。但被告得以新台幣玖拾萬陸仟捌佰元為原告預供擔
保後，免為假執行。
原告其餘假執行之聲請駁回。
    事實及理由
一、按民事訴訟法關於當事人能力及訴訟能力之規定，於附帶民
    事訴訟準用之，刑事訴訟法第491 條第1 款定有明文。又能
    力、法定代理權或為訴訟所必要之允許有欠缺而可以補正者
    ，審判長應定期間命其補正，如恐久延致當事人受損害時，
    得許其暫為訴訟行為；民事訴訟法第49條亦定有明文。而附
    帶民事訴訟由刑事庭移送於民事庭以後，既應適用民事訴訟
    法之規定辦理，則移送民事庭之附帶民事訴訟，有原告或被
    告無訴訟能力，未由法定代理人合法代理者，依民事訴訟法
    第249 條第1 項但書，即應定期先命補正，其未遵命補正者
    ，始得依同條項第6 款，以起訴不合程式而駁回之（最高法
    院49年台抗字第34號判例意旨參照）。查本件原告即梁林珠
    玉之子梁桓熀於民國97年2 月1 日在刑事訴訟程序中，依民
    事訴訟法第51條第2 項之規定，具狀向本院刑事庭聲請准予
    選任其為梁林珠玉之特別代理人（見本院97年度交附民字第
    8 號卷第17至19頁），並在本院裁定選任其為特別代理人前
    ，於同年月19日逕以梁林珠玉之特別代理人名義，為梁林珠
    玉提起本件刑事附帶民事訴訟（見同上卷第5 至16頁），其
    代理權固有欠缺，惟經本院刑事庭於98年3 月19日以97年度
    交附民字第8 號裁定准許原告梁桓熀為梁林珠玉之特別代理
    人（見同上卷第70頁），及經本院於99年5 月17日命其補正
    後，其並於99年5 月19日具狀陳報，是其代理權之欠缺應認
    已補正。
二、次按當事人死亡者，訴訟程序在有繼承人、遺產管理人或其
    他依法令應續行訴訟之人承受其訴訟以前當然停止；聲明承
    受訴訟，應提出書狀於受訴法院，由法院送達於他造；承受
    訴訟之聲明有無理由，法院應依職權調查之；民事訴訟法第
    168 條、第176 條、第177 條第1 項分別定有明文。查本件
    原告梁桓熀在本院刑事庭裁定選任其為特別代理人前，以梁
    林珠玉之特別代理人名義，為梁林珠玉提起本件刑事附帶民
    事訴訟，惟梁林珠玉已於提起本件刑事附帶民事訴訟後之97
    年5 月13日死亡，有死亡證明書1 件附卷可稽（見同上卷第
    40頁），依前開說明，其訴訟程序在有繼承人、遺產管理人
    或其他依法令應續行訴訟之人承受其訴訟以前當然停止，而
    本件原告即梁林珠玉之繼承人梁桓熀等8 人業依民事訴訟法
    第175 條第1 項之規定，分別於98年2 月20日、同年3 月27
    日檢具梁林珠玉之死亡證明書影本、繼承系統表、梁林珠玉
    之繼承人梁桓熀等8 人之戶籍謄本等具狀向本院刑事庭聲明
    承受訴訟（見同上卷第35、36、53、54頁），於法並無不合
    之情形，即應准許之。
三、按訴狀送達後，原告不得將原訴變更或追加他訴。但擴張或
    減縮應受判決事項之聲明者，不在此限。民事訴訟法第255
    條第1 項第3 款定有明文。查，本件原告於刑事附帶民事起
    訴時請求：被告應給付原告新台幣（下同）381 萬1,120 元
    ，及自刑事附帶民事起訴狀繕本送達翌日起至清償日止，按
    週年利率5 ％計算之利息；嗣於98年12月21日具狀減縮聲明
    為：被告應給付原告238 萬3,168 元，及自刑事附帶民事起
    訴狀繕本送達翌日起至清償日止，按週年利率5 ％計算之利
    息。本件原告就訴之聲明之變更，係屬減縮應受判決事項之
    聲明，揆諸上開說明，自應准許之。
四、原告主張被告於95年3 月1 日上午9 時20分許，駕駛車牌號
    碼為MH－8960號自用小貨車，沿桃園縣平鎮市○○路487 巷
    往同市○○路方向行駛，行經設有行人穿越道之中正路487
    巷與民族路口，擬左轉民族路往中壢市方向行駛時，理應注
    意汽車行經行人穿越道，遇有行人穿越時，無論有無交通指
    揮人員指揮或號誌指示，均應暫停讓行人先行通過，而依當
    時天候雨、日間自然光線、現場省道係柏油路面、無缺陷、
    亦無障礙物、視距良好等一切狀況，並無不能注意情事，竟
    疏未注意行人穿越道上之行人動態，適有梁林珠玉手撐雨傘
    由同市○○路往中正路487 巷方向行進穿越民族路斑馬線，
    由於被告未禮讓行人先行，所駕車輛逾越行人穿越道才暫停
    ，致梁林珠玉所撐之雨傘勾到被告所駕車輛之天線，重心不
    穩而往後仰倒在地。梁林珠玉送醫急救後仍受有頭部外傷併
    腦出血、腦積水、右肩脫臼而呈現植物人狀態之重傷害（梁
    林珠玉並於97年5 月13日死亡）。原告因被告之上開行為計
    有損失如下：
    （一）醫療費用810,514 元：
          梁林珠玉自車禍受傷時起迄97年5 月13日死亡時止，
          共花費住院費用777,523 元、掛號費負擔額5,010 元
          、證書費負擔額5,000 元、處方箋指定用藥費用7,83
          1 元、救護車費用15,150 元，共計810,514 元。
    （二）看護費用809,986 元：
          梁林珠玉因本件車禍頭部受傷造成意識不清，毫無自
          理生活能力，須僱請看護加以照顧，迄97年5 月13日
          死亡時止，共支付僱請本國籍看護費用202,000 元及
          外籍看護之必要費用607,986 元（包括薪水、伙食費
          、保險費、仲介費、就業安定費等），合計809,986
          元。
    （三）其他增加生活上需要之費用462,665元：
          梁林珠玉因車禍受傷後呈現植物人狀態，為維持其生
          命及維護其健康，須購買氣墊床、輪椅、看護床及尿
          布等醫療器具、用品及營養品，迄梁林珠玉於97年5
          月13日死亡時止，共支付其他增加生活上需要之費用
          462,665元。
    （四）梁林珠玉於發生本件車禍前，原為一身體健康之78歲
          老太太，每天均在住家附近散步，並與家人共處，共
          享天倫之樂，假日則常與友人外出遊玩，卻因本件車
          禍成為植物人，被迫以植物人走向人生寂靜之地，喪
          失晚年生命之價值與生活之樂趣，人生全然變調，精
          神上痛苦不堪，且難以彌補，更非筆墨所能形容，故
          請求償非財產上損害金額2,000,000 元。
    （五）梁林珠玉前述各項損害，共計4,083,165 元均係被告
          不法侵害所生之結果，在扣除已領得之汽車強制責任
          保險之理賠金170 萬元後，被告尚應賠償2,383,165
          元，爰依民法侵權行為法律關係提起本件訴訟，又梁
          林珠玉於起訴後之97年5 月13日死亡，原告等8 人均
          為其繼承人，並已聲明承受訴訟等語。併為聲明：(1)
          被告應給付原告2,383,165 元，及自刑事附帶民事訴
          訟繕本送達之翌日起至清償日止，按週年利率百分之
          五計算之利息。(2)願供擔保請准宣告假執行。
五、被告抗辯稱：
（一）本件原告即承受訴訟人梁桓熀於97年2 月1 日以在刑事訴
      訟程序中對被告有提起附帶民事訴訟之必要，向鈞院聲請
      准予選任其為梁林珠玉之特別代理人。嗣於同年2 月19日
      以原告梁林珠玉之名義提起刑事附帶民事訴訟，由梁桓熀
      任其特別代理人，並再次於起訴狀中聲請  鈞院准予選任
      梁桓熀為梁林珠玉之特別代理人。惟查，  鈞院對於原告
      即承受訴訟人梁桓熀之聲請，至98年3 月19日始以97年度
      附民字第8 號裁定，准許其為梁林珠玉對被告提起損害賠
      償之訴時之特別代理人。惟梁林珠玉業於法院裁定前即97
      年5 月13日死亡，即本件至梁林珠玉死亡前，其訴訟能力
      均未補正，而梁林珠玉死亡後，因其已無當事人能力，即
      不生補正訴訟能力之問題，亦無從補正。換言之，原告即
      承受訴訟人梁桓熀於  鈞院所為前開裁定前，擅以梁林珠
      玉之特別代理人所提起之刑事附帶民事訴訟，其起訴不合
      程式，應予駁回。
（二）又原告等人固於98年2 月20日就本件聲明承受訴訟，惟原
      告即承受訴訟人梁桓熀以梁林珠玉之特別代理人所提起之
      刑事附帶民事訴訟，起訴不合法定程序，已如前述，則原
      告等之承受訴訟，並無合法訴訟繫屬，故渠等承受訴訟之
      聲請，自非適法，併予敘明。
（三）就原告等主張之醫療費用中，有關病房費用之部分，高達
      588,900 元，然查病房費用，健保已有給付，足敷支付，
      原告等將病房升等乃原告等之個人考量，對於因此暴增之
      病房費用，原告等需證明其必要性，否則被告無支付之理
      ，其餘醫療費用共計221614元部分，被告無意見。
（四）看護費用部分：
      查看護工之薪資，若以日計酬，固為每日2000元左右，惟
      若以月計酬，依一般常情，應較按日計酬總和為低，故原
      告主張之本國籍看護費用，委實過高。
（五）其他增加生活上需要之費用：
      此部分原告等未提供單據供核，且為原告等單方面製作，
      被告否認其真正。
（六）慰撫金部分：
      查原告等主張梁林珠玉因本件車禍頭部受傷造成意識不清
      ，毫無自理生活能力，而成為植物人，則梁林珠玉既已無
      意識，當無從感覺精神上之痛苦，原告等主張慰撫金200
      萬元，實屬無據。又被告年已66歲，並無工作，端賴兒女
      奉養，原告等請求之200 萬元慰撫金，委實過高。
（七）本件梁林珠玉因本件交通事故受傷後死亡前，已領得汽車
      強制責任保險之保險金170 萬元，若  鈞院審理後認為被
      告仍有給付之必要時，爰請  鈞院就原告等得請求之金額
      中扣減之。
（八）並為聲明：(1)原告之訴及假執行之聲請均駁回。(2)如受不
      利判決請准供擔保免為假執行。
六、兩造不爭執事項：
（一）被告於95年3 月1 日上午9 時20分許，駕駛車牌號碼為MH
      －8960號自用小貨車，沿桃園縣平鎮市○○路487 巷往同
      市○○路方向行駛，行經設有行人穿越道之中正路487 巷
      與民族路口，擬左轉民族路往中壢市方向行駛時，理應注
      意汽車行經行人穿越道，遇有行人穿越時，無論有無交通
      指揮人員指揮或號誌指示，均應暫停讓行人先行通過，而
      依當時天候雨、日間自然光線、現場省道係柏油路面、無
      缺陷、亦無障礙物、視距良好等一切狀況，並無不能注意
      情事，竟疏未注意行人穿越道上之行人動態，適有梁林珠
      玉手撐雨傘由同市○○路往中正路487 巷方向行進穿越民
      族路斑馬線，由於被告未禮讓行人先行，所駕車輛逾越行
      人穿越道才暫停，致梁林珠玉所撐之雨傘勾到被告所駕車
      輛之天線，重心不穩而往後仰倒在地。梁林珠玉送醫急救
      後仍受有頭部外傷併腦出血、腦積水、右肩脫臼而呈現植
      物人狀態之重傷害（梁林珠玉並於97年5 月13日死亡）。
（二）被告因上開過失傷害人致重傷之行為，業經台灣高等法院
      以98年度交上易字第17號刑事判決判處被告有期徒刑10月
      ，並減為有期徒刑5月確定在案。
（三）原告已領取汽車強制責任保險理賠金新台幣170萬元。
（四）被害人梁林珠玉因本件車禍受傷後成為植物人，無自理生
      活能力，需人照護。
七、本件原告主張被告於前述時、地因過失造成被害人梁林珠玉
    受傷之事實，業據原告提出新光吳火獅紀念醫院乙種診斷證
    明書影本1紙、臺灣高等法院98年度交上易字第17號刑事判
    決影本1 份為證，並為被告所不爭執。是原告此部分主張，
    自為真實可採。又被告於駕車行經行人穿越道時，未暫停讓
    被害人梁林珠玉先行即貿然穿越行人穿越道，致被害人梁林
    珠玉所撐之雨傘勾到被告所駕車輛之天線，重心不穩而往後
    仰倒在地並受傷。是被害人梁林珠玉本件事故所受之傷害結
    果與原告之過失行為間，具相當因果關係，自得請求被告負
    侵權行為損害賠償之責。
八、被告雖抗辯稱：原告梁桓熀於97年2 月19日以梁林珠玉之名
    義提起刑事附帶民事訴訟，由梁桓熀任其特別代理人，並再
    次於起訴狀中聲請本院准予選任梁桓熀為梁林珠玉之特別代
    理人，本院至98年3 月19日始以97年度附民字第8 號裁定，
    准許其為梁林珠玉對被告提起損害賠償之訴時之特別代理人
    。惟梁林珠玉業於法院裁定前即97年5 月13日死亡，即本件
    至梁林珠玉死亡前，其訴訟能力均未補正，而梁林珠玉死亡
    後，因其已無當事人能力，即不生補正訴訟能力之問題，亦
    無從補正。是本件起訴不合程式，應予駁回云云。然查：本
    件原告即梁林珠玉之子梁桓熀於97年2 月1 日在刑事訴訟程
    序中，依民事訴訟法第51條第2 項之規定，具狀向本院刑事
    庭聲請准予選任其為梁林珠玉之特別代理人（見本院97 年
    度交附民字第8 號卷第17至19頁），並在本院裁定選任其為
    特別代理人前，於同年月19日逕以梁林珠玉之特別代理人名
    義，為梁林珠玉提起本件刑事附帶民事訴訟（見同上卷第5
    至16頁），其代理權固有欠缺，惟經本院刑事庭於98年3 月
    19日以97年度交附民字第8 號裁定准許原告梁桓熀為梁林珠
    玉之特別代理人（見同上卷第70頁），及經本院於99年5 月
    17日命其補正後，其並於99年5 月19日具狀陳報，是其代理
    權之欠缺應認已補正，詳如前述，是被告前開所辯，不可採
    信。
九、按「因故意或過失不法侵害他人之權利者，負損害賠償責任
    。」、「汽車、機車或其他非依軌道行駛之動力車輛，在使
    用中加損害於他人者，駕駛人應賠償因此所生之損害。」、
    「不法侵害他人之身體或健康者，對於被害人因此喪失或減
    少勞動能力，或增加生活上之需要時，應負損害賠償責任。
    」、「不法侵害他人之身體、健康、名譽、自由、信用、隱
    私、貞操，或不法侵害其他人格法益而情節重大者，被害人
    雖非財產上之損害，亦得請求賠償相當之金額。前項請求權
    ，不得讓與或繼承。但以金額賠償之請求權已依契約承諾，
    或已起訴者，不在此限。」、民法第184 條第1 項、第191
    條之2 、第193 條第1 項、第195 條第1 項、第2 項分別定
    有明文。茲應審酌者為原告提出之各項請求是否合理？
  1.增加生活上之需要之支出：
    (1)醫療費用810,514 元：
      被害人梁林珠玉自車禍受傷時起迄97年5 月13日死亡時止
      ，共花費住院費用777,523 元、掛號費負擔額5,010 元、
      證書費負擔額5,000 元、處方箋指定用藥費用7,831 元、
      救護車費用15,150元，共計810,514 元，此有原告所提出
      之壢新醫院收據正本7 紙、新光吳火獅紀念醫院醫療費用
      證明正本5 紙、交付處方箋影本3 紙、收據正本6 紙、救
      護車出勤記錄表正本6 紙、救護車派車單正本1 紙為憑（
      見本院98年度訴字第341 號卷第73頁至第93頁），被告並
      對病房費用以外之其他費用不爭執，經本院核對上開收據
      等資料，認原告所支付之上開醫療費用均屬醫療上之必要
      費用，是此部分請求應予准許，被告辯稱；病房費用健保
      已有給付，原告將病房升等所增加之病房費用被告無支付
      必要云云，不足採信。
    (2)看護費用809,986 元：
      被害人梁林珠玉自95年3 月1 日發生本件車禍，因頭部受
      傷造成意識不清，呈現植物人狀態，毫無自理生活能力，
      是有僱請看護加以照顧之必要等情，有新光吳火獅紀念醫
      院乙種診斷證明書影本1 紙在卷可稽（見本院97年度交附
      民字第8 號第9 頁），並為被告所不爭執，是原告所得請
      求之看護費用計算如下：
      本國籍看護費用202,000 元（含居家看護指導費車資
        3,000元） ：
        被告對本國籍看護工之薪資，若以日計酬，每日2,000
        元固不爭執，僅抗辯稱；若以月計酬，應較按日計酬總
        和為低云云。惟查，原告自95年3 月23日起聘僱訴外人
        葉春桃為看護人員，以日計酬，每日2,000 元，自95年
        3 月23日起至95年6 月30日止（共99日），共已支付訴
        外人葉春桃看護費用199,000 元（計算方式：2,000 ×
        99＝199,000 ），及居家看護指導費車資3,000 元之事
        實，有原告提出由訴外人葉春桃出具之收據正本4 紙、
        居家照護合約書正本1 份、車資收費證明正本6 紙為證
        （見本院98年度訴字第341 號卷第94頁至第98頁），是
        原告此部分之主張堪信為真實，被告徒以若以月計酬，
        應較按日計酬總和為低云云，並不足採。
      外籍看護之必要費用607,986 元（包括薪水、伙食費、
        保險費、仲介費、就業安定費等）：
        依原告提出之統一發票觀之，發票日期為96年4 月30日
        ，品名為服務費之發票共有2 張，金額分別為1,700 元
        、1,700 元，發票日期為96年7 月31日，品名為服務費
        之發票共有2 張，金額分別為1,700 元、1,500 元，發
        票日期為96年10月31日，品名為服務費之發票共有4 張
        ，金額分別為1,500 元、1,500 元、1,500 元、1,500
        元，發票日期為97年2 月27日，品名為服務費之發票共
        有3 張，金額分別為1,500 元、1,500 元、1,500 元，
        發票日期為97年4 月30日，品名為服務費之發票共有3
        張，金額分別為1,500 元、1,500 元、1,500 元（見本
        院98年度訴字第341 號卷第109 頁至第122 頁），同樣
        日期之發票重複開立，且品名均為服務費，從文字記載
        之表面上無法判斷有何不同，被告亦否認重複部分之費
        用，又原告復無法說明前開品名為服務費之不同之處，
        本院爰將重複部分予以扣除，是原告所得請求之服務費
        分別為發票日期為96年4 月30日之1,700 元、發票日期
        為96年7 月31日之1,700 元、發票日期為96年10月31日
        之1,500 元、發票日期為97年2 月27日之1,500 元、發
        票日期為97年4 月30日之1,500 元；至於其他聘請外籍
        看護所支出之費用，被告則表示不爭執，本院認上開費
        用均係增加原告生活上之需要之支出，是原告請求外籍
        看護之必要費用於594,286 元之範圍內為有理由，應予
        准許，逾此範圍之請求則為無理由，應予駁回。
    (3)其他增加生活上需要之費用462,665元：
      原告雖主張被害人梁林珠玉因車禍受傷後呈現植物人狀態
      ，為維持其生命及維護其健康，須購買氣墊床、輪椅、看
      護床及尿布等醫療器具、用品及營養品，迄梁林珠玉於97
      年5 月13日死亡時止，共支付其他增加生活上需要之費用
      462,66 5元云云，原告雖提出信用卡消費收據及其自行製
      作之支出明細表為證（見本院98年度訴字第341 號卷第13
      0 頁至第157 頁、第215 頁至第255 頁），惟被告已否認
      上開費用之支出與被害人梁林珠玉有關，原告復未舉證證
      明前開費用之支出與被害人梁林珠玉有關，是原告此部分
      之請求即無理由。
  2.精神慰藉金2,000,000元部分：
    查被害人梁林珠玉自95年3 月1 日發生本件車禍，受有頭部
    外傷併腦出血、腦積水、右肩脫臼等傷害、並因頭部受傷造
    成意識不清，呈現植物人狀態，對被害人梁林珠玉之身體仍
    造成極大之痛苦，本院斟酌上情及被告為高中畢業、目前無
    業、無收入、已婚、名下無財產、無負債、現由子女扶養等
    一切情狀，認為原告請求2,000,000 元之精神慰撫金，自嫌
    過高，應予核減為1,000,000 元，方屬公允，逾此數額之請
    求，為無理由，不應准許。
十、又原告於被害人梁林珠玉車禍之後已領得汽車強制責任保險
    之理賠金170 萬元，此為原告所不爭執，依強制汽車責任保
    險法第32條之規定，應自原告所請求之賠償金額中扣除。
十一、綜上所述，本件原告依侵權行為及繼承之法律關係請求被
    告給付原告906,800 元，及自刑事附帶民事起訴狀繕本送達
    翌日(97 年2 月22日送達) 起至清償日止，按週年利率5 ％
    計算之遲延利息之範圍內為有理由，應予准許；逾此範圍之
    請求則為無理由，應予駁回。
十二、原告勝訴部分，原告陳明供擔保聲請宣告假執行，被告亦
      陳明願預供擔保聲請免為假執行，經核於法並無不合，爰
      分別酌定擔保金額准許之。原告敗訴部分既經駁回，其假
      執行之聲請失所附麗，應併予駁回。
十三、本件事證已臻明確，兩造其餘之主張、陳述及攻擊防禦方
      法與證據，經本院斟酌後，認與本件判決結果已不生影響
      ，故不一一加予論述，附此敘明。
十四、據上論結：本件原告之訴，為一部有理由，一部無理由，
      依民事訴訟法第79條、第85條第2 項、第390 條第2 項、
      第392 條第2 項，判決如主文。
中    華    民    國    99    年    7     月     5    日
                        民事第二庭  法  官  高明德
上列正本係照原本作成。
如對本判決上訴，須於判決送達後20日內向本院提出上訴狀。
中    華    民    國    99    年    7     月     6    日
                                    書記官  崔青菁

司法院資訊處製作；財團法人民間司法改革基金會備份。
